臺中高等行政法院判決
                                        100年度再字第4號
                                    100 年5月4日辯論終結
再審原告  　楊進吉
     　     楊進忠
共同訴訟代理人
            蔣文正　律師
再審被告  　南投縣政府
代　表　人　李朝卿
訴訟代理人　羅春娥

上列當事人間因土地更正編定事件，再審原告不服本院民國98年
4月28日97年度訴字第366號判決及最高行政法院100年1月20日10
0年度判字第48號確定判決，提起再審之訴，本院判決如下：
　　主  文
再審原告之訴駁回。
再審訴訟費用由再審原告負擔
    事實及理由
一、事實概要：緣再審原告於民國95年間因買賣取得臺灣汽車客
    運股份有限公司所有之南投縣草屯鎮○○段40-1、43、69地
    號等3筆特定農業區交通用地土地，嗣於96年2月27日檢附更
    正編定申請書及地籍謄本、門牌編釘證明、建造執照與使用
    執照存根等相關證件向被告機關申請系爭土地更正編定為同
    區甲種建築用地，經再審被告審認後，以其申請與製定非都
    市土地使用分區圖及編定各種使用地作業須知第22點規定不
    符，乃以97年4月16日府地用字第09700660570號函否准。再
    審原告不服，提起訴願遞遭決定駁回，提起行政訴訟，經本
    院於98年4月28日以97年度訴字第366號判決駁回後，提起上
    訴，經最高行政法院於100年1月20日以100年度判字第48號
    判決駁回，而告確定。再審原告不服本院97年度訴字第366
    號判決及最高行政法院100年度判字第48號確定判決，遂提
    起本件再審之訴。
二、兩造聲明：
 (一)再審原告聲明求為判決：
   1.原確定判決全部廢棄。
   2.訴願決定及原處分均撤銷。
   3.請求判決再審原告所有之南投縣草屯鎮○○段43、69地號
     等2筆特定農業區交通用地土地准予更正編定為同區甲種建
     築用地。
 (二)再審被告聲明求為判決：駁回再審原告之訴。
三、再審原告訴稱略以：
 (一)就最高行政法院100年度判字第48號判決有行政訴訟法第27
     3條第1項第14款就足以影響於判決之重要證物漏未斟酌部
     分：
   1.本件最高行政法院100年度判字第48號駁回再審原告上訴之
     理由，係以再審原告所有之南投縣草屯鎮○○段43、69地
     號等2筆土地（下稱系爭土地）於再審被告辦理69年南投縣
     非都市土地使用編定時，係作公路交通設施保養場、車庫
     、辦公室及材料室使用，因甲種建築用地不容許作上該使
     用，再審被告乃按其使用現況，將系爭土地編定為交通用
     地，並經公告確定，核與65年發布之非都市土地使用管制
     規則（下稱管制規則）第7條第1項及附表一規定相符；而
     系爭土地於65年7月26日登記變更地目為「建」，係因臺灣
     省公路局第二運輸處申請作該處之公路交通設施保養場、
     車庫、辦公室及材料室，且該設施已於64年10月完工，領
     得被上訴人核發之65年3月16日（65）投縣建都（使）字第
     314號使用執照所致，故系爭土地之地目屬「建」，係指得
     按其編定使用建築，亦即系爭地得按交通用地用途使用而
     為建築，如保養場、車庫、辦公室，惟不得依甲種建築用
     地建築甚明等語。
   2.惟本件系爭土地再審原告96年2月27日申請更正編定地目所
     依據之法令，係依區域計畫法及其施行細則、內政部訂定
     之「製定非都市土地使用分區圖及編定各種使用地作業須
     知」（以下簡稱作業須知）第9(二)2(1)點：「現已為某種使
     用之土地，依下表及說明規定，按宗分別編定之…２．合
     於下列情形之一土地，在特定農業區、一般農業區及特定
     專用區編為甲種建築用地．．．(1)於使用編定結果公告前
     屬『建』地目者。」及作業須知第22點：「經編定使用之
     土地，如土地所有權人檢具確於公告編定前或公告編定期
     間已變更使用之合法證明文件，依照九、(二)編定原則表及
     說明辦理更正編定。」規定，亦即系爭土地僅須符合「公
     告編定前已變更使用之合法證明文件」要件即得依上揭作
     業須知第9(二)規定而更正編定。本件系爭土地係於69年6月1
     日經再審被告公告編定為交通用地，惟系爭土地於64年間
     之地目為「什」，於65年7月26日已變更為「建」，此有臺
     灣省南投縣土地登記簿謄本可證，而上開證物係足以認定
     系爭土地符合上揭作業須知第22點規定而得更正編定，然
     原審及上訴審均漏未斟酌。
 (二)就本院97年度訴字第366號判決有行政訴訟法第273條第1項
     第14款就足以影響於判決之重要證物漏未斟酌部分：
   1.本件本院97年度訴字第366號判決駁回再審原告之訴之理由
     ，係以系爭土地之地目屬「建」，指得按其編定使用建築
     ，亦即系爭土地得按交通用地用途使用而為建築，如保養
     場、車庫、辦公室，惟不得依甲種建築用地而為建築，是
     再審被告依當時法令所為系爭土地使用地類別之編定，並
     無不合等語。惟依上揭作業須知第22點僅規定符合「公告
     編定前已變更使用之合法證明文件」要件即得依上揭作業
     須知第9(二)點規定而更正編定，並未限定經公告編定之土地
     屬「交通用地」即不得申請更正編定；且依作業須知第9(二)
     2點之規定，亦僅限土地地目為「建」者即得依上開作業須
     知規定要件編定為甲種建築用地，至於再審被告編定之交
     通用地依土地謄本記載係屬「使用地類別」，而不論依作
     業須知第22點或第9點之規定，「使用地類別」根本非屬申
     請更正編定之限制要件。再者，本件原審判決認定系爭土
     地屬「建」地目，僅係交待系爭土地過去之事實經過，就
     系爭土地65年已變更為「建」地目之事實，並未為判斷取
     捨之論述；且系爭土地係於公告編定「後」始有於土地登
     記簿上「使用地類別：交通用地」之登記，而系爭土地係
     於公告編定「前」即已由「什」地目變更使用為「建」地
     目，故於公告編定前即屬「建」地目，系爭土地自已符合
     作業須知第22點及第9(二)點規定，得申請更正編定為甲種建
     築用地，然原審判決對此完全恝置不論，自有重要證物漏
     未斟酌之違法。
   2.再者，本件再審被告稱依作業須知第18點規定「錯誤或遺
     漏之更正」，可見依作業須知第22點規定申請更正編定，
     須再審被告於69年6月編定時屬編定錯誤云云，惟作業須知
     第18點及第22點之規定，並無準用或依附之關聯性，係各
     自獨立之條款。按作業須知第22點並未規定須有第18點規
     定「編定有錯誤或遺漏」之情形，始可依第22點規定申請
     更正編定。且依內政部地政司全球資訊網─地政問答之5亦
     載明：「非都市土地使用編定後辦理更正編定的土地，由
     土地所有權人提出編定前已符合『製定非都市土地使用分
     區圖及編定各種使用地作業須知』編定規定，且現在仍屬
     有效的證明文件，就近向土地所在縣（市）政府或地政事
     務所申請辦理更正編定。」故再審原告所提之臺灣省南投
     縣土地登記簿謄本已符合作業須知第22點規定，自得依法
     申請為更正編定。故原審判決理由所載「是被告機關依當
     時法令所為系爭土地之使用類別編定為交通用地，並無不
     合」係完全以作業須知第18點為斟酌論斷，卻就再審原告
     所提出之土地登記謄本符合作業須知第22點部分未予判斷
     取捨，並為斟酌之論述，原審判決自有對於重要證物漏未
     斟酌之違誤。
四、再審被告答辯略以：
 (一)本件依土地登記資料所載，系爭南投縣草屯鎮○○段43、
     69地號(重測前為番子田段319-5及334-5地號)土地，原臺
     灣省(管理機關為臺灣省政府交通處公路局)於61年間買賣
     取得本案土地所有權，其規劃作草屯保養場、車庫、辦公
     室及材料室使用，於65年3月間取得再審被告(65)投縣建(
     使)字第314號使用執照，後於65年7月地目變更為「建」(
     即得按交通用地用途使用而為建築，如保養場、車庫、辦
     公室)。按區域計畫法施行細則第15條規定，交通用地係供
     鐵路、公路、捷運系統、港埠、空運、氣象、郵政、電信
     等及其設施使用，本件系爭土地於南投縣非都市土地使用
     管制69年6月公告時，由臺灣省公路局第二區工程處供草屯
     保養場、車庫、辦公室及材料室使用，雖其地目為「建」
     ，因其現況係按公路主管機關之計畫使用，是再審被告依
     「作業須知」第7(二)、(三)點將其編定為「交通用地」，經公
     告期滿，無人提出異議，按區域計畫法第15條實施管制，
     故再審被告69年6月1日以投府地字第50253號按現況依公路
     主管機關計畫，將系爭土地編定為「交通用地」，符合非
     都市土地使用管制。
 (二)至於再審原告主張再審被告應依「作業須知」第9(二)2(1)點
     於使用編定結果公告前屬建地目申請更正編定為建築用地
     部分，按「作業須知」第18點規定：「錯誤或遺漏之更正
     ．．．」顯見，依「作業須知」第22點規定申請更正編定
     ，必須再審被告於69年6月編定時屬編定錯誤或遺漏，始構
     成更正編定之要件，故本件再審原告於95年買賣取得後，
     如不繼續按原計畫使用(保養場、車庫、辦公室及材料室)
     ，自應由原目的事業主管機關廢止該事業計畫後依「管制
     規則」第37條規定或依「管制規則」第30條規定取得變更
     後目的事業主管機關之興辦事業計畫核准文件後，按「管
     制規則」第28條規定向被告申請非都市土地變更編定，而
     非申請更正編定。然再審原告申請更正編定時檢附地籍謄
     本、門牌編訂證明、建造執照與使用執照存根等相關證件
     ，證明69年6月南投縣非都市土地使用管制時或管制前，系
     爭土地係作交通部公路局之草屯保養場、車庫、辦公室及
     材料室使用，因不符「作業須知」第22點規定公告編定前
     或公告編定期間已變更使用(即非作交通部公路局之草屯保
     養場、車庫、辦公室及材料室使用)之證明文件，故再審被
     告以97年4月16日府地用字第09700660570號函予以駁回，
     並無違誤。
五、本件兩造之爭點為：本院97年度訴字第366號判決及最高行
    政法院100年度判字第48號判決，是否有對於再審原告提出
    之土地登記謄本符合作業須知第22點規定而未予判斷取捨之
    重要證物漏未斟酌之情形？而有行政訴訟法第273條第1項第
    14款所規定足以影響於判決之重要證物漏未斟酌之再審事由
    ？
六、按確定之終局判決，法院及當事人均應受其拘束，本於判決
    之確定力及法秩序之安定性，不許當事人於判決確定後再行
    爭執其當否，以維持因判決確定之公法關係，再審之訴，在
    於請求法院除去確定判決之效力，必須以法律嚴定之再審理
    由，方得提起。而行政訴訟法第273條第1項第14款所規定「
    原判決就足以影響於判決之重要證物漏未斟酌者」，係指足
    以影響判決基礎之重要證物，雖在前訴訟程序業已提出，然
    未經確定判決加以斟酌，或就依聲請或依職權調查之證據未
    為判斷者而言，且以該證物足以動搖原確定判決基礎者為限
    。若於判決理由業經斟酌，亦不足影響判決基礎之意見，即
    與漏未斟酌有間，不得據為本款規定之再審理由。
七、經查，本件再審原告係於96年2月27日檢附更正編定申請書
    及地籍謄本、門牌編釘證明、建造執照與使用執照存根等相
    關證件向再審被告申請系爭土地更正編定為同區甲種建築用
    地，經再審被告審認後，以其申請與作業須知第22點規定不
    符，乃以97年4月16日府地用字第09700660570號函否准。再
    審原告不服循序提起行政訴訟，經本院於98年4月28日以97
    年度訴字第366號判決駁回後，提起上訴，經最高行政法院
    於100年1月20日以100年度判字第48號判決駁回，而告確定
    。再審原告主張依其所提之臺灣省南投縣土地登記簿謄本，
    系爭土地65年已變更為「建」地目，且於公告編定「後」始
    有於土地登記簿上「使用地類別：交通用地」之登記，系爭
    土地係於公告編定「前」即已由「什」地目變更使用為「建
    」地目，故於公告編定前即屬「建」地目，系爭土地自已符
    合作業須知第22點及第9(二)點規定，自得依法申請為更正編
    定。原確定判決就再審原告所提出之土地登記謄本符合作業
    須知第22點部分未予判斷取捨，並為斟酌之論述，原確定判
    決自有對於重要證物漏未斟酌之違誤，而有行政訴訟法第27
    3條第1項第14款所規定之再審事由。惟查，本院97年度訴字
    第366號確定判決，依其判決理由，業已記載「經查，依上
    開土地登記簿謄本記載，系爭土地係南投縣政府以69年6月1
    日投府地用字第50253號公告確定編定使用種類為特定農業
    區交通用地，69年9月8日補記登簿。．．．按系爭土地於65
    年7月26日登記變更地目為建，係因臺灣省公路局第二運輸
    處申請作該處之公路交通設施保養場、車庫、辦公室及材料
    室，且該設施已於64年10月完工，領得被告機關核發之65年
    3月16日（65）投縣建都（使）字第314號所致，因被告機關
    辦理69年南投縣非都市土地使用編定時，系爭土地仍作公路
    交通設施保養場、車庫、辦公室及材料室使用，被告機關乃
    按其使用現況，將系爭土地編定為交通用地，並經公告確定
    ；至系爭土地之地目屬建，係指得按其編定使用建築，亦即
    系爭地得按交通用地用途使用而為建築，如保養場、車庫、
    辦公室，惟不得依甲種建築用地而為建築。是被告機關依當
    時法令所為系爭土地使用地類別之編定，並無不合。從而，
    原告於96年2月27日申請依作業須知第22點及第9點(二)第2目
    第1子目於使用編定結果公告前屬建地目者規定，更正編定
    系爭土地為甲種建築用地，被告機關以系爭處分函復原告本
    案土地於公告編定前或公告編定期間仍作保養場、車庫、辦
    公室及材料室，並不符合更正編定之要件等語，揆諸首揭規
    定及說明，於法並無違誤」因而駁回再審原告之訴(該判決
    書10-12頁)，對於系爭土地於65年7月26日登記變更地目為
    建之事實，加以斟酌，並以該情形不符合作業須知第22點之
    規定，予以論斷，最高行政法院100年度判字第48號判決意
    旨亦同。是再審原告係對原確定判決不採之事由，再予爭執
    ，係屬法律見解上之岐異，自非有行政訴訟法第273條第1項
    第14款所規定足以影響於判決之重要證物漏未斟酌之再審事
    由。
八、次按區域計畫法之立法目的，依該法第1條之規定在於為促
    進土地及天然資源之保育利用，人口及產業活動之合理分布
    ，以加速並健全經濟發展，改善生活環境，增進公共福利等
    ，對於非都市土地實施分區管制。同法第15條規定「區域計
    畫公告實施後，不屬第十一條之非都市土地，應由有關直轄
    市或縣（市）政府，按照非都市土地分區使用計畫，製定非
    都市土地使用分區圖，並編定各種使用地，報經上級主管機
    關核備後，實施管制。變更之程序亦同。其管制規則，由中
    央主管機關定之。前項非都市土地分區圖，應按鄉、鎮（市
    ）分別繪製，並利用重要建築或地形上顯著標誌及地籍所載
    區段以標明土地位置。」管制規則係依區域計畫法第15條第
    1項之規定訂定，65年3月30日內政部（65）台內地字第6784
    50號令訂定發布，同年11月26日內政部（65）台內地字第71
    2318號令修正之管制規則第7條第1項規定：「經編為某種使
    用之土地，應依其容許使用之項目使用，各種使用地容許使
    用之項目如附表一。」及管制規則附表一明列「甲種建築用
    地」之容許使用項目為農舍、農業使用（包括牧草）、農業
    設施、畜牧設施，「交通用地」容許使用項目係按現況或交
    通計畫使用，是「甲種建築用地」及「交通用地」容許使用
    項目並不相同。
九、再按「經各該目的事業主管機關依法核定用途者，分別依其
    核定用途編定之．．．。」、「現已為某種使用之土地，依
    下表及說明規定，按宗分別編定之．．．2.合於下列情形之
    一土地，在特定農業區、一般農業區及特定專用區編為甲種
    建築用地；在山坡地保育區、森林區及風景區編為丙種建築
    用地：(1)於使用編定結果公告前屬「建」地目者。．．．」
    、「錯誤或遺漏之更正：(一)直轄市或縣（市）政府自非都市
    土地使用分區及各種使用地編定結果公告之日起，實施非都
    市土地使用管制。土地所有權人發現土地使用分區界線或使
    用地編定有遺漏或錯誤情事，應於公告之日起三十日內以書
    面提出申請更正，經直轄市、縣（市）政府查明屬實，並彙
    報上級主管機關核備後更正之，並復知申請人。．．．」、
    「經編定使用之土地，如土地所有權人檢具確於公告編定前
    或公告編定期間已變更使用之合法證明文件，依照九、(二)編
    定原則表及說明辦理更正編定。」分別為作業須知第9(一)點
    、第9(二)2(1)點、第18點及第22點所規定。
十、從而，前開所稱「更正編定」，係指已為某種使用之土地，
    依當時法令規定原應編定為某種使用地，因有土地使用分區
    界線或使用地編定錯誤或遺漏情形，經土地所有權人提出申
    請並檢具確於公告編定前或公告編定期間已變更使用之合法
    證明文件，依照作業須知第9(二)點編定原則表及說明辦理更
    正編定者而言。次查，依內政部65年3月30日台內地字第678
    450號令發布、65年11月26日台內地字第712318號令修正之
    管制規則第2條、第3條規定：「非都市土地得劃定為特定農
    業、一般農業、工業、鄉村、森林、山坡地保育、風景、特
    定專用等使用區。」「非都市土地依其使用區之性質編定為
    甲種建築、乙種建築、丙種建築、丁種建築、農牧、林業、
    養殖、鹽業、礦業、窯業、交通、水利、遊憩、古蹟保存、
    生態保護、國土保安、墳墓、特定事業等用地」；同規則第
    7條附表一各種用地容許使用項目表規定：「一甲種建築用
    地之容許使用項目：(一)農舍。(二)農作使用。(三)農業設施。(四)
    畜牧設施。．．．十一交通用地之容許使用項目：按現況或交
      通計畫使用。．．．十三遊憩用地。」由上揭規定可知，再
    審被告辦理69年南投縣非都市土地使用編定時「甲種建築用
    地」容許使用項目為：農舍、農作使用、農業設施及畜牧設
    施等；而「交通用地」係按現況或交通計畫使用。準此，在
    「特定農業區」及「一般農業區」或「特定專用區」之土地
    ，固可編定為「甲種建築用地」，然仍須編定時土地使用情
    形，為「甲種建築用地」容許使用之項目，倘辦理編定時，
    土地使用現況為作「交通用地」或「交通計畫」使用，應編
    定之使用地類別為「交通用地」。
十一、再查，系爭土地於65年7月26日由「什」原地目，登記變更
    地目為「建」，係因臺灣省公路局第二運輸處申請作該處之
    公路交通設施保養場、車庫、辦公室及材料室，且該設施已
    於64年10月完工，領得再審被告核發之65年3月16日（65）
    投縣建都（使）字第314號使用執照所致，因再審被告辦理
    69年南投縣非都市土地使用編定時，系爭土地仍作公路交通
    設施保養場、車庫、辦公室及材料室使用，再審被告乃按其
    使用現況，將系爭土地編定為交通用地，並經公告確定；至
    系爭土地之地目屬建，係指得按其編定使用建築，亦即系爭
    地得按交通用地用途使用而為建築，如保養場、車庫、辦公
    室，此與管制規則附表一明列「甲種建築用地」之容許使用
    項目為農舍、農作使用（包括牧草）、農業設施及畜牧設施
    等，並不相同，另作業須知第9(二)2(1)點所規定之於使用編
    定結果前屬「建」者之情形，亦須同此解釋，須合於管制規
    則附表一明列「甲種建築用地」之容許使用，尚不得謂系爭
    土地於土地登記簿上之地目於65年7月26日由「什」原地目
    ，登記變更地目為「建」，即符合管制規則附表一所列「甲
    種建築用地」之容許使用，如此將有違區域計畫法第15條第
    1項之管制規定及該法之立法目的。是系爭土地經南投縣政
    府以69年6月1日投府地用字第50253號公告確定編定使用種
    類為特定農業區交通用地，69年9月8日補記登簿，並非依當
    時法令規定，原應編定為「甲種建築用地」之情事，其編定
    自無使用地編定錯誤或遺漏之情形，再審原告僅依系爭土地
    於65年7月26日由「什」原地目，登記變更地目為「建」，
    而未論及該土地於當時係作「交通用地」而非「甲種建築用
    地」之容許使用，於96年2月27日依作業須知第9(二)點及第22
    點之規定，向被告申請更正編定系爭土地為甲種建築用地，
    自乏依據，再審被告予以否准，並無違誤。是縱使本院再行
    斟酌再審原告稱依土地登記謄本所載，系爭土地於65年7月
    26日由「什」原地目，登記變更地目為「建」等事實，及其
    法律上之主張事由，亦無法動搖原確定判決之基礎，併予敘
    明。
十二、綜上所述，再審原告主張原確定判決，有行政訴訟法第273
    條第1項第14款之事由，而提起本件再審之訴，難認有再審
    理由，其再審之訴，為無理由，應予駁回。
十三、據上論結，本件再審之訴為無理由，爰依行政訴訟法第195
    條第1項後段、第98條第1項前段、第104條、民事訴訟法第
    85條第1項前段，判決如主文。

中　　華　　民　　國　　100　 年　　5　　 月　　12　 日
                臺中高等行政法院第三庭
                          審判長法  官　沈  應  南
                                法  官　王  德  麟
                                法  官  許  武  峰
以上正本證明與原本無異。
如不服本判決，應於判決送達後20日內向本院提出上訴書狀，其
未表明上訴理由者，應於提起上訴後20日內向本院提出上訴理由
書（須依對造人數附具繕本）；如於本判決宣示或公告後送達前
提起上訴者，應於判決送達後20日內補提上訴理由書（須附繕本
）。未表明上訴理由者，逕以裁定駁回。
中　　華　　民　　國　　100　 年　　5　　 月　　20　 日
                                書記官  許  騰  云